【裁判字號】    97,上,3
【裁判日期】    971126
【裁判案由】    分割共有物
【裁判全文】
臺灣高等法院臺中分院民事判決  97年度上字第3號
上  訴  人  癸○○（兼戊○、辛○○、庚○○、己○○、丙○
            ○承當訴訟人）
視同上訴人  甲○○
            乙○○
共      同
訴訟代理人  丁○○
被  上訴人  壬○○○
訴訟代理人  林政德律師
上列當事人間請求分割共有物事件，上訴人對於中華民國96年9
月18日臺灣南投地方法院96年度訴字第12號第一審判決提起上訴
，本院於97年11月12日言詞辯論終結，判決如下：
    主  文
原判決廢棄。
兩造共有坐落南投縣名間鄉○○段十九地號，地目建，面積九三
三、三三平方公尺土地應予分割，分割方法如附圖所示，其中編
號Ａ部分一二○‧七八平方公尺、編號Ｄ部分一七二‧六三平方
公尺分歸被上訴人壬○○○取得；編號Ｂ部分一四八‧○一平方
公尺分歸上訴人乙○○取得；編號Ｃ部分一二七‧七五平方公尺
分歸上訴人甲○○取得；編號Ｅ部分三二二‧四八平方公尺、編
號Ｆ部分四一‧六八平方公尺分歸上訴人癸○○取得。
上訴人癸○○應補償被上訴人壬○○○新臺幣肆拾貳萬捌仟陸佰
柒拾玖元。
第一、二審訴訟費用由兩造按如附表所示之應有部分比例負擔。
    事實及理由
一、
  (一)按訴訟繫屬中為訴訟標的之法律關係，雖移轉於第三人，於
    訴訟無影響。但第三人如經兩造同意，得聲請代當事人承當
    訴訟，民事訴訟法第二百五十四條第一項定有明文。又訴訟
    繫屬中為訴訟標的之法律關係，雖移轉於第三人，於訴訟無
    影響，第三人如經訴訟之他造同意，得代當事人承當訴訟，
    固為民事訴訟法第254條第1項、第2項前段所規定。惟受移
    轉之第三人，如未經他造之同意，自不得依該條第2項前段
    規定承當訴訟（最高法院89年台上字第1063號判決參照）。
    查上訴人癸○○受讓戊○、辛○○、庚○○、己○○、丙○
    ○關於系爭共有土地應有部分之全部，被上訴人亦同意上訴
    人癸○○承當訴訟，故得由其承當戊○、辛○○、庚○○、
    己○○、丙○○等人之訴訟，戊○、辛○○、庚○○、己○
    ○、丙○○等人則退出訴訟，不復為本件當事人，合先敘明
    。
  (二)本件被上訴人請求分割共有物事件，其訴訟標的對於共有人
    全體必須合一確定，故上訴人癸○○對於原判決提起第二審
    上訴，就形式上觀之，係有利於共同訴訟人之行為，依民事
    訴訟法第56條第1項第1款規定，其效力及於同造當事人全體
    ，是原審共同被告乙○○、甲○○雖未據對原判決聲明不服
    ，仍應視為已上訴，而列為視同上訴人。
二、被上訴人起訴主張：兩造共有系爭坐落南投縣名間鄉○○段
    19地號土地，地目建、面積933.33平方公尺（以下稱系爭土
    地），為被上訴人壬○○○及上訴人癸○○、戊○、辛○○
    、庚○○、己○○、丙○○、乙○○、甲○○所共有，系爭
    土地並無因物之使用目的不能分割或契約訂有不分割之期限
    ，而被上訴人於起訴前，曾請求上訴人等人為協議分割未果
    ，為此訴請裁判分割系爭土地，求為依如原審判決附圖二所
    示方案分割系爭土地之判決。原審判決如被上訴人主張之分
    割方法，上訴人癸○○提起上訴，被上訴人答辯聲明；上訴
    駁回。
三、上訴人方面：
  (一)上訴人癸○○部分：
  1.被上訴人之分割方案並未考量共有人另共有相鄰坐落南投縣
    名間鄉○○段18地號農地，上訴人現占有使用範圍所以超過
    應有部分，即在於共有人間原有相互交換使用土地之協議，
    被上訴人未併將新南段18地號土地合併分割，已非適宜，且
    其分割方案堵住共有人之通道，亦不可採。故分割方案應以
    原審附圖三之方案為據，即Ａ、Ｂ、Ｃ、Ｇ、Ｈ部分合計
    335.09平方公尺分歸被上訴人壬○○○取得，Ｄ、Ｅ、Ｆ、
    Ｉ、Ｊ、Ｋ、Ｌ合計336.56平方公尺分歸被告乙○○、甲○
    ○取得，Ｍ、Ｎ、Ｏ分合計209.14平方公尺歸上訴人癸○○
    取得；Ｐ部分合計52.54平方公尺分歸上訴人辛○○等五人
    共同取得。原審採如其判決附圖二案所示之方案，上訴人不
    服提起上訴，上訴聲明：(一)原審判決廢棄；(二)依中華民國97
    年4月30日之民事陳報補正狀之共有物分割同意書及附圖為
    分割分配；(三)訴訟費用由被上訴人負擔。
  2.上訴人癸○○超出應有權利部分，應以被上訴人主張之訴訟
    標的價額每平方公尺4800元計算補償被上訴人及相關共有人
    土地權利面積應有部分不足部分。華聲企業發展鑑定顧問有
    限公司鑑定每坪34000元，此價格與相鄰土地成交價格顯有
    偏高。
  (二)上訴人乙○○、甲○○均稱，渠等贊同上訴人癸○○之分割
    方案。
  (三)上訴人癸○○於本院補充陳述：
    伊已向辛○○、戊○、庚○○、己○○、丙○○等五人購買
    渠等之應有部份合計360/6395（應有部分詳如附表一所示）
    ，請依97年4月30日之民事陳報補正狀之共有物分割同意書
    及附圖為分割。
四、得心證之理由：
  (一)被上訴人主張系爭土地為兩造所共有，及該土地並無因物之
    使用目的而不能分割之情事，兩造也未訂有不分割之協議，
    而其分割方法無法經由兩造協議決定之事實，業據被上訴人
    提出系爭土地之登記謄本及地籍圖謄本為證，上訴人對此未
    為爭執，而兩造之應有部分如附表所示，復為兩造不可歸責
    事由不爭執，故足信為真實。按共有物之分割，依共有人協
    議之方法行之；分割之方法，不能協議決定者，法院得因任
    何共有人之聲請，以原物分配於各共有人，民法第824條第1
    項、第2項第1款定有明文。依此規定，被上訴人等人請求將
    系爭土地以原物分配於各共有人，即屬有據，應予准許。
  (二)按法院就共有物為裁判分割時，應依民法第八百二十四條為
    適當之分割，即應斟酌全體共有人之聲明及利害關係、共有
    物之性質及價值、經濟效用、使用現況及全體共有人之利益
    等公平決定之。查，系爭土地呈西北向長之四方形狀，東北
    方臨聯外道路即客庄巷，系爭土地上自西北而下依序有上訴
    人甲○○、陳桂林、癸○○等之磚造、ＲＣ造建物，建物之
    東北方前均留有空地，而在上訴人甲○○ＲＣ混凝土造與癸
    ○○之磚造建物中間有空地，達447.84平方公尺，另黃風Ｒ
    Ｃ混凝土造建物之東南向有呈長方形之空地，其使用現狀如
    原判決附圖一編號Ａ、Ｂ、Ｃ、Ｄ、Ｆ、Ｇ、Ｈ建物，其中
    編號Ａ、Ｂ、Ｆ均屬磚造建物，Ｃ、Ｄ、Ｇ、Ｈ均屬ＲＣ造
    建物，業經原法院會同南投地政事務所人員勘測明確，復經
    本院勘驗現場明確，有勘驗筆錄及上開地政事務所之複丈成
    果圖在卷可憑，可見被上訴人未使用系爭土地；而系爭土地
    位在都市計畫區外，都市規劃尚未完善，該客庄巷屬於次要
    街道，出入性佳，寬度約九至十米，無公車經過，居民進出
    可供利用之車輛以自小客車、機車居多，省道、高速公路匝
    道或東西向快速道路匝道距離不遠，交通便利集中，此有華
    聲企業發展鑑定顧問有限公司（下稱華聲公司）之鑑定報告
    在卷可憑（見原審卷156頁），是本院依上述系爭土地之性
    質，各共有人使用之狀況及經濟效用，各共有人全體之利益
    ，各共有人分得之土地均能接臨道路，不至於造成袋地，且
    與目前使用現狀並無太大衝突，並審酌當事人之意願等情，
    認以附圖所示方法分割，最為允當，惟上訴人將其中編號Ｆ
    部分四一‧六八平方公尺分歸屬被上訴人取得，該部分位處
    系爭土地東南方，侷處一隅，與被上訴人分得其他土地分開
    ，不能合併使用，對之不利，甚為灼然，然與上訴人癸○○
    分得土地銜接，可合併使用，得以發揮最大效用，是以本於
    公平原則，爰該部分土地分歸上訴人癸○○取得。雖上訴人
    癸○○於原審表示願將超過其應有部分之如原審附圖Ｆ部分
    舊有磚造建物拆除云云，然嗣後於本院言詞辯論終結前，取
    得他共有人之應有部分，表示不願拆除，核其占有面積並未
    超過其應有部分，其分割方法除被上訴人外，獲得多數共有
    人同意，爰採該分割方案分割。至於被上訴人在本院所主張
    之分割方案，將土地細分，維持其自己土地之完整，對於他
    共有人不利，自不可採。
  (三)又以原物為分配時，如共有人中，有不能按其應有部分受分
    配者，得以金錢補償之，民法第824條第3項定有明文。又法
    院裁判分割共有物，除應斟酌各共有人之利害關係及共有物
    之性質外，尚應斟酌共有物之價格、經濟效用以及全體共有
    人之利益等公平決之，倘共有人中有不能按其應有部分受分
    配，或所受分配之不動產，其價格不相當時，法院非不得命
    以金錢為補償，最高法院57年台上字第2117號判例意旨足資
    參照。本件如依主文所示之分割方法，被上訴人壬○○○、
    上訴人癸○○未能依渠等應有部分受分配，而系爭土地市價
    ，經原審囑託華聲公司鑑定，該公司衡酌系爭土地區域因素
    （鄰近市場供需、交易情形、新建土地、售價與成交價、地
    區未來發展潛力）、個別因素（建物或土地所臨街道寬度、
    市場及學校之接近性、大眾運輸條件）後，鑑定認系爭土地
    市價每坪34,000元（每平方公尺為10,285元）有該公司檢附
    之不動產估價報告書在卷可佐，兩造就該價格亦不爭執。上
    訴人癸○○就超過應有部分即Ｆ部分四一‧六八平方公尺受
    分配部分自應補償金額予被上訴人壬○○○，位此計算，上
    訴人癸○○應補償之金額為428,679元（計算式10,285元×
    41.68＝428,679元，元以下四捨五入）。
五、綜上所述，原判決之分割方法既有未當，上訴為有理由，而
    分割共有物之訴，本質上並無訟爭性，兩造本可互換地位。
    本件被上訴人起訴雖於法有據，但上訴人等人之應訴，實因
    訴訟性質所不得不然，本院認為訴訟費用由敗訴當事人負擔
    ，顯失公平，而應由兩造依其應有部分之比例分擔，較為公
    允，爰諭知如主文第三項所示。
中    華    民    國    97    年    11    月    26    日
                  民事第五庭    審判長法  官  林陳松
                                      法  官  古金男
                                      法  官  鄭金龍
以上正本係照原本作成。
如對本判決上訴，須於收受判決送達後20日內向本院提出上訴書
狀，其未表明上訴理由者，應於提出上訴後20日內向本院提出上
訴理由書（須按他造人數附具繕本）。
上訴時應提出委任律師為訴訟代理人之委任狀。具有民事訴訟法
第466條之1第1項但書或第2項之情形為訴訟代理人者，另應附具
律師及格證書及釋明委任人與受任人有該條項所定關係之釋明文
書影本。
                                      書記官  陳振海
中    華    民    國    97    年    11    月    27    日
                                                      Ｍ
  附表：
  南投縣名間鄉○○段19地號土地共有人應有部分明細表
 ┌──┬────┬──────┬───────────┐
 │編號│姓  名  │應有部分    │備                註  │
 ├──┼────┼──────┼───────────┤
 │ 一 │壬○○○│0000000／   │335.09平方公尺        │
 │    │        │0000000     │                      │
 ├──┼────┼──────┼───────────┤
 │ 二 │癸○○  │0000000／   │322.48平方公尺        │
 │    │        │0000000     │                      │
 ├──┼────┼──────┼───────────┤
 │ 三 │乙○○  │0000000／   │148.01平方公尺        │
 │    │        │0000000     │                      │
 ├──┼────┼──────┼───────────┤
 │ 四 │甲○○  │875290／    │127.73平方公尺        │
 │    │        │0000000     │                      │
 └──┴────┴──────┴───────────┘


司法院資訊處製作；財團法人民間司法改革基金會備份。
